臺灣高等法院臺中分院民事判決　　　　　 95年度上字第280號
上　訴　人　丙○○
訴訟代理人　簡宏明律師
被上訴人　　乙○○
訴訟代理人　甲○○
上列當事人間債務人異議之訴事件，上訴人對於中華民國95年6
月29日臺灣彰化地方法院94年度訴字第679號第一審判決提起上
訴，上訴人為變更之訴，本院於民國96年1月24日辯論終結，玆
判決如下：
    主  文
上訴人變更之訴駁回。
變更之訴訴訟費用由上訴人負擔。
    事實及理由
一、上訴人主張：上訴人之妻謝玉蘭前於民國（下同）87年間向
    被上訴人借貸新台幣（下同）150萬元，自87年起陸續清償
    ，其中87年至90年間以支票清償計162萬元，91年以後按月
    清償3萬元，計給付12期共36萬元，另標得合會會款78萬600
    0元清償，合計已給付被上訴人276萬6000元。嗣謝玉蘭於92
    年1月1日欲再向被上訴人借貸270萬元，因謝玉蘭並不識字
    ，在如原判決附表所示之本票3張（下稱系爭本票）上簽名
    ，而由被上訴人告知上訴人之女陳欣慧，稱系爭本票為謝玉
    蘭欲向其借調現金，陳欣慧遂在被上訴人指揮下，於系爭本
    票上填載金額及發票日期。當日被上訴人又持其所擬具之現
    金保管條向謝玉蘭稱，欲再借貸必須於現金保管條上簽名，
    謝玉蘭不疑有他簽名其上，被上訴人再持該現金保管條至上
    訴人位於基隆市○○街4號之店裡，詐稱謝玉蘭積欠被上訴
    人270萬元，並謂上訴人及上訴人之子陳俊傑在該現金保管
    條上蓋章，將不向謝玉蘭收取任何利息，上訴人未經查證即
    蓋章於該現金保管條上，嗣得知謝玉蘭並未積欠被上訴人27
    0萬元，且已清償借款150萬元，始知受騙。被上訴人並未交
    付270萬元，則兩造間之消費借貸關係即不成立，上訴人雖
    簽發系爭本票，惟系爭本票所載之270萬元債務並不存在，
    自不得向上訴人請求給付，詎被上訴人竟向台灣基隆地方法
    院聲請裁定系爭本票准予強制執行，經該院以93年度票字第
    956號裁定准許。被上訴人持上開本票裁定為執行名義，聲
    請台灣彰化地方法院（下稱彰化地院）以94年度執字第7651
    號清償票款強制執行事件，拍賣上訴人所有之不動產即坐落
    彰化縣溪湖鎮○○段第53、54地號土地，及坐落埔鹽鄉○○
    段第1220地號土地（下稱系爭不動產），上訴人自得依強制
    執行法第十四條規定，請求撤銷上開強制執行程序。又因上
    開執行事件所拍賣之不動產已拍定，並於95年7月25日實行
    分配價款完畢，由彰化地院於95年7月25日就未受清償部分
    核發債權憑證，強制執行程序業已終結。上訴人原提起本件
    訴訟之聲明請求「彰化地院94年度執字第7651號強制執行事
    件所為之強制執行程序應予撤銷」，即因情事變更而必須以
    他項聲明代原聲明。爰變更依不當得利之法律關係，求為命
    ：被上訴人給付上訴人167萬4015元及加付法定遲延利息之
    判決。
二、被上訴人則以：上訴人之妻謝玉蘭於87年間，向被上訴人借
    款150萬元，約定按月給付利息3萬元，每年結算借貸總金額
    。被上訴人於89年間同意調降利息為每月2萬2500元，至89
    年6月間，謝玉蘭又向被上訴人借款120萬元，並交付上訴人
    所簽發之發票日89年9月28日至90年12月28日支票20張，每
    張支票面額均為6萬元，被上訴人預先扣除利息5萬元後，分
    2次提領115萬元交予謝玉蘭。詎上訴人所簽發之上述20張支
    票，僅兌現6張，其餘14張支票未兌現，積欠本金84萬元，
    連前未清償之借款150萬元，及90年度未付之利息10萬元，
    計為244萬元，謝玉蘭自91年8月起即未付利息，至91年12月
    31日止積欠利息26萬8400元，連同本金總共積欠270萬8400
    元。上訴人、謝玉蘭及陳俊傑始再簽發系爭本票及現金保管
    條作為借款憑證，並交付現金8400元，謝玉蘭尚積欠被上訴
    人270萬元等語，資為抗辯。
三、上訴人於原審起訴時，其訴之聲明為「彰化地院94年度執字
    第7651號強制執行事件所為之強制執行程序應予撤銷」，然
    本件訴訟中該強制執行事件，已因標的物拍定並分配價金完
    畢而終結，被上訴人未受償部分，並由執行法院於95年7 月
    25日核發債權憑證在案，本件顯有因情事變更，致不能繼續
    為原來請求之情狀，上訴人變更依不當得利之法律關係，聲
    明請求「被上訴人給付上訴人167萬4015元，及自變更之訴
    訴狀送達之日起至清償日止，按年利5%計算之利息。」，合
    於民事訴訟法第四百四十六條第一項、第二百五十五條第一
    項第四款規定，應予准許。又按第二審為訴之變更合法者，
    原訴可認為已因而視為撤回時，第一審就原訴所為判決自當
    然失其效力。第二審法院應專就新訴為裁判，無須更就該判
    決之上訴為裁判（最高法院71年度台上字第3746號判例參照
    ）。上訴人在本院為訴之變更既為合法者，原訴已因而視為
    撤回，原審就原訴所為判決，自然失其效力，本院專就變更
    之新訴為裁判，無須就原審判決之上訴為裁判。合先敘明。
四、上訴人主張其妻即謝玉蘭於87年間向被上訴人借貸150萬元
    ，自87年起陸續清償，其中87年至90年間以支票清償計162
    萬元，91年以後按月清償3萬元，計給付12期共36萬元，另
    標得合會會款78萬6000元清償，合計已給付被上訴人276萬
    6000 元，該150萬元借款已清償等語。惟為被上訴人所否認
    ，並以前詞置辯。經查：
  (一)上訴人之妻謝玉蘭於87年間向被上訴人借款150萬元之事實
    ，已為上訴人所自認，自應認謝玉蘭確於87年間向被上訴人
    借款150萬元，被上訴人抗辯該150萬元之借款利息約定為每
    月3萬元（即1萬元每月利息200元，即2分利），以87年間之
    銀行基本放款利率為7%以上，該項約定之利息，尚符民間借
    貸之約定利息，上訴人自87年4月1日起至89年3月31日止，
    每月給付3萬元利息，計給付利息72萬元，尚難認係清償150
    萬元之本金。被上訴人抗辯自89年4月1日起至90年12月31日
    止，利息調降為每月給付2萬2500元（即1萬元每月利息150
    元，即1.5分利），上訴人於該段期間，給付被上訴人利息
    計47萬2500元，此有被上訴人所提之利息計算表可憑（見原
    審卷68頁、本院卷46頁），亦均係給付該150萬元之利息。
    至上訴人主張被上訴人所提出之利息統計表（見本院卷46頁
    ），90年1月1日至12月31日止，仍以150萬元計算利息，可
    知謝玉蘭於89年間並未再向被上訴人借款120萬元云云，惟
    如後述，謝玉蘭於89年6月間另借120萬元，已預扣利息，自
    不能就該120萬元借款重複計算利息，是難以該利息統計表
    ，認謝玉蘭僅借款150萬元，上訴人該項主張，不足採信。
 (二)被上訴人抗辯89年6月間，謝玉蘭又向被上訴人借款120萬元
   ，被上訴人預扣利息5萬元，交付115萬元予謝玉蘭等語，雖
   為上訴人所否認，惟查，被上訴人於89年6月23日、6月28日
   自基隆光二路郵局提領20萬元及95萬元，有郵局存摺影本附
   卷可稽（見原審卷43頁），且上訴人交付其所簽發之發票日
   為89年9月28日起至90年9月28日，面額各為6萬元之支票20張
   與被上訴人，其中6張支票已兌現，其餘未兌現之14張支票，
   由上訴人取回，為上訴人所自認（見原審卷58、118頁），並
   有部分兌現之支票影本在卷可憑（見原審卷80至86頁），而
   上訴人於90年3月7日、24日簽發面額各為50萬元、100萬元之
   支票2紙交予被上訴人，有各該支票在卷可憑（見原審卷42頁
   ），如謝玉蘭所借之150萬元借款已清償，被上訴人何以仍持
   有上訴人於90年3月間簽發之支票，足認上訴人於89年間交付
   上述20張支票並非清償150萬元借款，係謝玉蘭另向被上訴人
   借款120萬元之憑證甚明，上訴人主張該20張支票係清償150
   元借款之用，不足採取。被上訴人抗辯其預扣利息5萬元後，
   交付115萬元之事實，應堪採信。
 (三)被上訴人抗辯上訴人所簽發之上述20張支票，僅兌現6張，其
   餘14張支票未兌現，已為上訴人所自認，則該120萬元借款扣
   除已清償之36萬元，被上訴人抗辯該120萬元借款尚欠本金84
   萬元等語，應可採取。被上訴人抗辯被上訴人與謝玉蘭於91
   年1月間會算時，連前未清償之借款150萬元，及90年度未給
   付之利息10萬元，計為244萬元，嗣謝玉蘭自91年8月起即未
   付利息，至91年12月31日止，積欠利息26萬8400元，連同本
   金總共積欠270萬8400元，上訴人、謝玉蘭及陳俊傑始再簽發
   系爭本票及現金保管條作為借款憑證，並交付現金8400元，
   謝玉蘭尚積欠被上訴人270萬元等語，經核卷附之謝玉蘭簽名
   蓋章之現金保管條，係由上訴人及陳俊傑為連帶保證人，並
   記載「玆有謝玉蘭…代為乙○○…保管新台幣貳佰柒拾萬元
   整，此款項係乙方（即被上訴人乙○○）借予甲方（即謝玉
   蘭）之款項，…保管期間自民國92年1月1日起，至民國92 年
   12月31日止，屆時甲方應無條件歸還該筆款項…」（見原審
   卷28頁），系爭本票則由上訴人與謝玉蘭、陳俊傑為共同發
   票人（見原審卷10頁），上訴人對其本人及陳俊傑在該現金
   保管條及系爭本票上簽名蓋章並不爭執，270萬元之金額，並
   非小數目，且上訴人主張係由上訴人之女陳欣慧在系爭本票
   填載本票金額，而陳欣慧、及上訴人之子陳俊傑均已成年，
   如未積欠270萬元，上訴人及謝玉蘭、陳俊傑何以願在現金保
   管條及系爭本票簽名或蓋章，及陳欣慧甘願填載系爭本票金
   額之理，衡諸謝玉蘭、上訴人及陳俊傑在上開現金保管條、
   系爭本票簽名蓋章，及上開現金保管條所載內容等情，被上
   訴人所辯謝玉蘭尚積欠被上訴人270萬元等語，應可採信。上
   訴人主張於150萬元借款清償後，欲再向被上訴人借款270萬
   元，遭被上訴人詐騙而簽立上開現金保管條及系爭本票等語
   ，為被上訴人所否認，上訴人又未舉證證明，上訴人該項主
   張，亦不足取。
 (四)上訴人主張自87年至91年間，合計已給付被上訴人276萬6000
   元等語，除前述被上訴人抗辯係支付利息之金額外，其餘部
   分，並未舉證證明，自不足取，是上訴人主張謝玉蘭於87 年
   所借之150萬元已清償等語，難以採信。
五、綜上所述，被上訴人對上訴人之妻謝玉蘭確有270萬元借款
    債權存在，上訴人因其妻謝玉蘭積欠被上訴人270萬元，而
    簽發系爭本票交予被上訴人，被上訴人係合法取得系爭本票
    ，上訴人簽發系爭本票交付被上訴人，自應負票款責任。從
    而，被上訴人以系爭本票聲請強制執行，於法有據，被上訴
    人於執行程序分配取得167萬4015元，並無不當得利可言，
    則上訴人於本院為變更之訴，依不當得利之法律關係，請求
    被上訴人給付167萬4015元及法定遲延利息，即無理由。本
    件事證已臻明確，兩造其餘攻擊防禦方法及舉證，核與本件
    判決結果不生影響，無庸逐一論列，併此敘明。
據上論結：本件上訴人變更之訴為無理由，依民事訴訟法第七十
八條，判決如主文。
中　　華　　民　　國　　96　　年　　2 　　月　　7 　　日
                  民事第一庭    審判長法　官　吳火川
                                      法　官  陳繼先
                                      法　官  饒鴻鵬
以上正本係照原本作成。
如對本判決上訴，須於收受判決送達後二十日內向本院提出上訴
書狀，其未表明上訴理由者，應於提出上訴後二十日內向本院提
出上訴理由書 (須按他造人數附具繕本)。
上訴時應提出委任律師為訴訟代理人之委任狀。具有民事訴訟法
第四百六十六條之一第一項但書或第二項之情形為訴訟代理人者
，另應附具律師及格證書及釋明委任人與受任人有該條項所定關
係之釋明文書影本。
　　　　　　　　　　　　　　　　　　　書記官　林明冬
中　　華　　民　　國　　96　　年　　2 　　月　　7 　　日
                                                      Ｃ
